【裁判字號】    99,上,790
【裁判日期】    991116
【裁判案由】    損害賠償等
【裁判全文】
臺灣高等法院民事判決                   99年度上字第790號
上  訴  人  乙○○
訴訟代理人  戊○○
被上訴人    台新國際商業銀行股份有限公司
兼法定代理
人           甲○○
共      同
訴訟代理人  丁○○
被上訴人    丙○○
上列當事人間請求損害賠償等事件，上訴人對於中華民國99年4
月30日臺灣臺北地方法院98年度訴字第1665號判決提起上訴，本
院於99年11月2日言詞辯論終結，判決如下：
    主  文
上訴駁回。
第二審訴訟費用由上訴人負擔。
    事實及理由
一、按「不變更訴訟標的，而補充或更正事實上或法律上之陳述
    者，非為訴之變更或追加」，民事訴訟法第256條定有明文
    。上訴人於原審求為命被上訴人給付美金4萬元，及自97年
    9月15日起至清償日止，按原合約約定計算之利息，於本院
    聲明求為命被上訴人給付上訴人美金4萬元，及自97年9月15
    日起至清償日止，按年利率百分之八點八計算之利息（本院
    卷第197頁背面），核屬不變更訴訟標的，補充或更正事實
    上或法律上之陳述，揆諸上開規定，非為訴之變更或追加。
二、上訴人主張：伊因被上訴人台新國際商業銀行股份有限公司
    （下稱台新銀行）之理財專員即被上訴人丙○○之行銷，稱
    後述系爭金融商品風險低、利息高，而分別於民國97年1月
    11日及同年2月14日委任台新銀行以美金3萬元及美金1萬元
    購買美國雷曼兄弟公司所發行之「十二年期美金計價雙率區
    間利率連動債券」（下稱雙率區間連動債）、「十二年期美
    金計價雙率計息利率連動債券」（下稱雙率計息連動債）之
    金融商品（下合稱為系爭金融商品）。實伊購買之際，美國
    雷曼兄弟公司即財務嚴重不良，被上訴人卻刻意隱瞞不予告
    知系爭金融商品之風險，產品說明書於進場2週後始予寄發
    ，致伊購買系爭金融商品後受有虧損，且被上訴人亦未依民
    法第540條規定向伊報告虧損狀況，被上訴人應依民法第544
    條規定負損害賠償責任。被上訴人甲○○為台新銀行之負責
    人，台新銀行之行政、業務、決策皆由其同意後始行，被上
    訴人甲○○對於台新銀行所發行之產品未詳查產品之財務狀
    況，實有過失；縱被上訴人甲○○已詳查其財務狀況，卻未
    告知伊，亦顯有故意或過失。被上訴人丙○○為台新銀行之
    職員，對於台新銀行所發行之商品有相當程度之瞭解，卻一
    味鼓催伊購買及隱藏實情，亦應負損害賠償責任。爰依民法
    第220條、第535條、第544條及信託法第22條、民法侵權行
    為法律關係，求為命(一)被上訴人給付美金4萬元，及自97年9
    月15日起，按年息百分之八點八計算之利息、(二)被上訴人給
    付美金1萬元之判決。並願供擔保聲請宣告假執行。
    被上訴人則以：上訴人決定購買系爭金融商品前，被上訴人
    丙○○已提供系爭金融商品之說明文件與上訴人參考，上訴
    人審閱後決定進一步瞭解系爭金融商品，被上訴人丙○○乃
    提供系爭金融商品之說明書供其審閱，並再次說明系爭金融
    商品相關條款，且就系爭金融商品產品條件揭露檢查表（下
    稱揭露檢查表）逐項與上訴人確認各項重要事項。上訴人確
    定購買系爭金融商品後，再與台新銀行簽訂運用指示書，向
    台新銀行指示申購系爭金融商品。上開揭露檢查表中已載明
    辦理財富管理業務人員依規範將系爭金融商品之相關內容及
    風險（含信用風險）等事項告知上訴人，並經上訴人親簽無
    誤，系爭金融商品之說明書亦載明詳細之產品條件及各項風
    險，經上訴人親簽確認。是上訴人於申購系爭金融商品時已
    充分審閱相關約據，並已充分認知系爭金融商品之各項約款
    、限制及相關風險，台新銀行並無未告知商品風險及未提供
    產品說明文件之情。又因上訴人之投資條件設定為保本及高
    利息，除雙率區間連動債外，僅餘雙率計息連動債產品符合
    上訴人所預設之投資條件，而雙率區間連動債及雙率計息連
    動債皆屬美國雷曼兄弟財務公司及連動債保證機構，美國雷
    曼兄弟公司承諾於債券到期時保障返還百分之百本金且有獲
    得高額配息之機會，上訴人本需自行承擔嗣後美國雷曼兄弟
    公司無法履行此項承諾之信用風險，此項風險亦於系爭說明
    書中充分揭露，如上訴人不欲承擔此一風險，自應拒絕投資
    系爭金融商品，而非發生風險後，始將責任推諉與被上訴人
    。又雙率區間連動債及雙率計息連動債之受託截止日分別為
    97 年1月18日、同年2月29日，上訴人審閱系爭說明書後，
    決定是否委託台新銀行投資系爭金融商品前，仍有相當充分
    時間考慮。上訴人委託伊以特定金錢信託方式投資國外有價
    證券係屬投資行為，而非消費行為，不適用消費者保護法第
    11條之1之規定。伊已依符合與上訴人間之信託契約信託本
    旨忠實為上訴人處理信託事物，並無違反信託法第22條情形
    。被上訴人甲○○、丙○○並未與上訴人簽訂信託契約，對
    於上訴人之損害並無相當因果關係，亦無不法行為等語，資
    為抗辯。
三、原審駁回上訴人之訴及假執行之聲請，上訴人提起上訴，並
    聲明：
    (一)原判決廢棄。
    (二)被上訴人應給付美金4萬元，及自97年9月15日起，按年息
      百分之八點八計算之利息。
    (三)被上訴人應給付美金1萬元。
    (四)願供擔保請准宣告假執行。
    被上訴人答辯聲明：
    (一)上訴駁回。
    (二)如受不利判決，願供擔保請准宣告假執行。
四、兩造不爭執之事實（見原審審訴卷第109-110頁）
  (一)被上訴人丙○○為台新銀行之雇員，並擔任理財專員一職。
  (二)上訴人於97年1月15日簽訂「信託總約定書」，內附「約定
    條款確認同意書」。上訴人分別於97年1月11日及2月14日透
    過被上訴人丙○○向台新銀行申購十二年期美金計價「雙率
    區間」利率連動債券3萬美金及十二年期美金計價「雙率計
    息」利率連動債券1萬美金；並簽訂「台新國際商業銀行受
    託投資國內外有價證券暨信託運用指示書」、「台新國際商
    業銀行組合式商品暨連動債產品條件揭露檢查表」、「十二
    年期美金計價『雙率區間』利率連動債券產品發行條件中文
    說明書」及「十二年期美金計價『雙率計息』利率連動債券
    產品發行條件中文說明書」等契約文件。
五、上訴人主張其購買系爭金融商品時，美國雷曼兄弟公司即財
    務嚴重不良，被上訴人未詳查產品之財務狀況，且未善盡風
    險告知義務，復未依民法第540條規定向其報告虧損狀況，
    產品說明書於進場2週後始予寄發，致伊購買系爭金融商品
    後受有虧損，被上訴人應負損害賠償責任等情，為被上訴人
    所否認，並以前開情詞置辯。經查：
  (一)被上訴人是否違反信託法第22條規定，應負債務不履行責任
    部分：
  1.按98年6月15日修正前之銀行業辦理外匯業務管理辦法第14
    條規定，經金管會核准辦理金錢信託業務之指定銀行，檢附
    文件向中央銀行申請許可，得辦理「特定金錢信託受託投資
    國外有價證券」業務（見本院卷第59頁）。而台新銀行於83
    年5月5日及84年6月30日獲中央銀行核准辦理「指定用途信
    託資金投資國外有價證券」業務及「外幣信託資金投資國外
    有價證券」業務；另依台新銀行登記之營業項目，亦有「辦
    理依信託業法核定辦理之業務」項目，有被上訴人提出之中
    央銀行函及公司登記資料可稽（見本院卷第142-144、56頁
    ）。是台新銀行業經主管機關核准，經營信託業務。本件上
    訴人與台新銀行既簽立「台新國際商業銀行受託投資國內外
    有價證券暨信託運用指示書」（見原審審訴卷第48、55頁）
    ，委託台新銀行將信託資金運用投資於書」約定之特定金錢
    信託方式，分別指示台新銀行將信託資金投資申購系爭金融
    商品，應認上訴人與台新銀行間成立信託之法律關係。
  2.次按中央銀行外匯局94年9月19日台央外伍字第0940041635
    號函說明三載：「金融機構辦理『特定金錢信託投資國外有
    價證券』業務所投資之外國有價證券，以下列各款為限：…
    …（三）投資外國債券之信用評等及不得投資之外國有價證
    券標的，準用金管會公告之『證券投資顧問事業提供推介顧
    問外國有價證券之種類與範圍』之相關規定辦理」。而金管
    會94年1月31日金管證四字第0940000535號函公告「證券投
    資顧問事業提供推介顧問外國有價證券之種類及範圍」之公
    告事項第三點規定：「證券投資顧問事業提供推介顧問服務
    之外國有價證券，其範圍以下列各款為限：……（二）符合
    下列任一信用評等規定，由國家或機構所保證或發行之債券
    ：1、經Standard＆Poor's Corporation評定，債務發行評
    等達ＢＢＢ級（含）以上；2、經Moody's InvestorsServ
    ice 評定，債務發行評等達Ｂａａ2級（含）以上；3、經
    Fit ch Ratings Ltd.評定，債務發行評等達ＢＢＢ級（含
    ）以上。」（見本院卷第64-70頁）。本件上訴人指示台新
    銀行投資申購之系爭金融商品，為美國雷曼兄弟財務公司（
    Lehman Brothers Treasury Co.B.V.）所發行之債券，而由
    美國雷曼兄弟控股公司（Lehman Brothers Holding Inc.）
    為保證機構，於2007年底時之債信評等，，分別有STANDARD
    ＆POORS（標準普爾）、MOODY’S（慕迪）信用評鑑公司及
    FITCH（惠譽國際）信用評鑑公司，對系爭連動債之發行或
    保證機構雷曼兄弟持「正面評價」之信評（見本院卷72-74
    頁）。足認台新銀行受託將信託資金投資申購系爭金融商品
    ，符合上開中央銀行函令規範。且上訴人申購系爭金融商品
    時，市場上不乏對美國雷曼兄弟公司正面之評價，亦有被上
    訴人提出之相關報導可稽（見本院卷第175-180頁）。上訴
    人以事後之網路新聞報導（本院卷第13-18頁），主張被上
    訴人有刻意隱瞞或疏未詳查美國雷曼兄弟公司有財務嚴重不
    良情形，違反信託法第22條所定善良管理及忠實義務云云，
    尚不足取。
  3.再按信託業法第31條規定，信託業不得擔保本金或最低收益
    率。另據系爭金融產品發行條件中文說明書亦記載：「到期
    保障100%投資本金係由保證機構所承諾，而非受託銀行之承
    諾或保證」（見原審審訴卷第51頁背、62頁）。即系爭金融
    商品，係由保證機構而非台新銀行保證債券到期時，由債券
    發行機構依債券面額返還原始投資本金。惟目前發生無法受
    理債券贖回請求之情形，係因發行及擔保機構雷曼兄弟集團
    破產所致，而此種發行機構本身之信用風險，幾於所有之金
    融商品均可能存在。上訴人所簽立之信託總約定書約定條款
    確認同意書、台新國際商業銀行受託投資國內外有價證券暨
    信託運用指示書、十二年期美金計價『雙率區間』利率連動
    債券產品發行條件中文說明書、十二年期美金計價『雙率計
    息』利率連動債券產品發行條件中文說明書等契約文件，下
    方均記載：「本行不擔保信託業務之管理及運用績效，委託
    人或受益人應自負盈虧」（見原審審訴卷第47、48、50-67
    頁），台新國際商業銀行組合式商品暨連動債產品條件揭露
    檢查表，亦記載系爭金融產品有信用風險（見原審審訴卷第
    49 、56頁）。上開文件既均經上訴人簽名表示已經閱覽，
    堪認被上訴人於招攬上訴人購買系爭金融商品時，並無隱匿
    風險或刻意誤導為絕無風險之金融商品。而上訴人既知系爭
    金融產品存有風險，仍決定信託被上訴人進行投資，即應自
    負風險責任，對風險實現所生之投資虧損，應自行承擔，尚
    不得主張其虧損係因被上訴人強調商品特色所引起之損害。
  4.另按銀行辦理財富管理業務應注意事項第3點規定，銀行辦
    理財富管理業務如涉及證券投資顧問或期貨顧問諮詢服務者
    ，另應依證券投資顧問事業設置標準或期貨顧問事業設置標
    準之規定，經主管機關核准兼營證券投資顧問或期貨顧問業
    務。又依證券投資信託及顧問法第4條規定，證券投資顧問
    指直接或間接自委任人或第三人取得報酬，對有價證券、證
    券相關商品或其他經主管機關核准項目之投資或交易有關事
    項，提供分析意見或推介建議。本件台新銀行以信託方式受
    託投資連動債，並非上述證券投資顧問之行為，依上開規定
    並不得就特定金融商品對投資人為任何投資分析及顧問之行
    為。自難以被上訴人未於雷曼公司破產前，通知上訴人贖回
    系爭連動債券，遽認被上訴人有違反善良管理及忠實義務之
    行為。
  5.以上，本件台新銀行與上訴人成立信託契約，將信託資金投
    資申購系爭金融商品，並無違反信託法第22條規定情形。再
    本件信託關係存在上訴人與台新銀行之間，台新銀行之法定
    代理人甲○○及理財專員丙○○與上訴人間，並無契約關係
    ，上訴人主張甲○○及丙○○違反信託法第22條規定，應負
    債務不履行之損害賠償責任云云，即不足取。
  (二)被上訴人是否應負侵權行為損害賠償責任部分：
    上訴人另主張被上訴人丙○○以雷曼兄弟公司之資產為台新
    銀行之好幾十倍，雷曼公司若倒，全世界的銀行都會倒，目
    前沒有其他適合上訴人之產品，背信、詐騙上訴人，且產品
    說明書於進場2週後方寄給上訴人，亦未解釋清楚，致上訴
    人受有損害，應負侵權行為損害賠償責任云云。惟查，雷曼
    兄弟公司之資產於97年3月間尚有980億美元，為華爾街五大
    券商中最多，有被上訴人提出之經濟日報報導可參（見本院
    卷第175頁），即上訴人申購時，雷曼公司資產確實大於台
    新銀行數倍。又上訴人當時設定要保本之金融商品，而系爭
    金融商品之內容亦係於債券到期時，由債券發行機構依債券
    面額返還原始投資本金，已如前述。另信託業不得擔保本金
    ，且上訴人簽認之信託總約定書約定條款確認同意書、運用
    指示書、產品說明書及揭露檢查表等文件，均已表示系爭金
    融商品有信用風險，要由委託人自行承擔，亦如前述，尚難
    以被上訴人丙○○於上訴人申購時表示，雷曼公司若倒，全
    世界的銀行都會倒云云，遽認被上訴人有背信、詐騙等侵權
    行為。再上訴人與台新銀行簽訂信託投資契約，不具消費性
    質，並無消費者保護法之適用，上訴人本於消費者保護法主
    張台新銀行未提供相當之審閱期間，自不足取。此外，上訴
    人就被上訴人銷售系爭金融商品時有何不法行為，並未舉證
    以實其說，上訴人主張被上訴人應負侵權行為損害賠償責任
    云云，亦不足取。
六、綜上所述，上訴人依民法第220條、第535條、第544條及信
    託法第22條、民法侵權行為法律關係，請求被上訴人應賠償
    上訴人美金4萬元，及自97年9月15日起，按年息百分之八點
    八計算之利息，另賠償美金1萬元，均屬無據，應予駁回。
    其假執行之聲請亦失所附麗，應併予駁回。原審為上訴人敗
    訴之判決，並駁回其假執行之聲請，並無不合。上訴意旨指
    摘原判決不當，求予廢棄改判，為無理由，應予駁回。
七、上訴人於言詞辯論期日陳稱：「我今日有帶我姊姊劉光媛到
    場，如有必要，請求訊問劉光媛……」云云（本院卷第197
    頁背面），係未於準備程序主張之事項，而於言詞辯論期日
    始主張，依民事訴訟法第276條第1項「未於準備程序主張之
    事項，除有下列情形之一者外，於準備程序後行言詞辯論時
    ，不得主張之……」之規定，不得主張之，故本院不予訊問
    劉光媛；另因本案事證已臻明確，兩造其餘主張陳述及所提
    之證據，均核與本件判決結果不生影響，而毋庸再予審酌，
    附此敘明。
八、據上論結，本件上訴為無理由，依民事訴訟法第449條第1項
    、第78條，判決如主文。
中    華    民    國    99    年    11    月    16    日
                    民事第十七庭
                        審判長法  官 湯美玉
                              法  官 丁蓓蓓
                              法  官 李慈惠
正本係照原本作成。
訴訟標的金額如逾新臺幣150萬元不服本判決，應於收受送達後
20 日內向本院提出上訴書狀，其未表明上訴理由者，應於提出
上訴後20日內向本院補提理由書狀（均須按他造當事人之人數附
繕本）上訴時應提出委任律師或具有律師資格之人之委任狀；委
任有律師資格者，另應附具律師資格證書及釋明委任人與受任人
有民事訴訟法第466條之1第1項但書或第2項（詳附註）所定關係
之釋明文書影本。如委任律師提起上訴者，應一併繳納上訴審裁
判費。
中    華    民    國    99    年    11    月    17    日
                              書記官 王敬端
附註：
民事訴訟法第466條之1（第1項、第2項）：
對於第二審判決上訴，上訴人應委任律師為訴訟代理人。但上訴
人或其他法定代理人具有律師資格者，不在此限。
上訴人之配偶、三親等內之血親、二親等內之姻親，或上訴人為
法人、中央或地方機關時，其所屬專任人員具有律師資格並經法
院認為適當者，亦得為第三審訴訟代理人。

司法院資訊處製作；財團法人民間司法改革基金會備份。
